【裁判字號】    91,家訴,31
【裁判日期】    920210
【裁判案由】    返還繼承款
【裁判全文】
臺灣彰化地方法院民事判決  九十一年度家訴字第三一號
    原      告    戊○○○
    原      告    丙○○○
    訴訟代理人    丁○○
    被      告    甲  ○
    被      告    乙○○
    訴訟代理人    陳益軒律師
    複  代理人    己○○      .
右當事人間請求返還繼承款事件，本院判決如左：
    主      文
原告之訴駁回。
訴訟費用由原告負擔。
    事      實
甲、原告方面：原告未於最後言詞辯論期日到場，據其前辯論期日之聲明、陳述如左
    一、聲明：被告應給付原告新台幣九十五萬元及至給付日止之利息。訴訟費用由
              被告負擔。
    二、陳述：
        （一）原告及被告乙○○、庚○○之父親鄭福義及胞兄鄭金定、鄭朱相三人
              於四十一年八月三十一日，因國防部所屬部隊演習遭砲擊死亡，於九
              十一年間獲國防部賠償新台幣四百五十萬元，由被告乙○○代為領取
              ，依民法第一千一百三十八條至第一千一百四十一條規定，應由繼承
              人平均分配，詎被告等僅分配原告每人各七十萬元，分配不均且置之
              不理，爰提起本訴。
         （二）對被告抗辯之陳述：本筆四百五十萬元之補償係國防部依國軍軍事
               勤務致人民傷亡損害補償條例所發放，被告稱係其奔走而得云云不
               實在。
    三、證據：提出戶籍登記除戶簿謄本五份、剪報影本一份為證。
乙、被告甲○、乙○○方面：
    一、聲明：原告之訴駁回。訴訟費用由原告負擔。
    二、陳述：
         （一）兩造父親及二位胞兄於四十一年八月三十一日遭國軍部隊演習，致
               砲擊死亡，其理賠事件，係被告甲○不斷透過熱心民意代表極力向
               國防部爭取，經多年努力後，國防部遂於九十一年間在事隔近五十
               年後，方同意理賠四百五十萬元。
         （二）該筆金額於九十一年三月廿九日撥入被告乙○○（即甲○配偶）戶
               頭後，鄭福義等三人之繼承人即原告戊○○○、丙○○○、乙○○
               、庚○○等四人即於九十一年四月一日達成協議，其中由被告甲○
               及乙○○合計分得一百七十萬元，另原告戊○○○、丙○○○、鄭
               愛花各得七十萬元，另因鄭福義三人祭祀牌位因均由庚○○之子黃
               春水祭拜，故黃春水亦分得七十萬元，事後乙○○及甲○再給黃春
               水五萬元，對此有當時兩方於九十一年四月一日所簽署同意書可證
               ，且當天被告乙○○亦已領取現金二百九十萬元，並當場發放各人
               收領完畢，對此實可傳喚當天負責協調之黃春水作證，另亦可查詢
               原告二人設於田中鎮之台灣中小企業銀行戶頭內當天有無各七十萬
               元之現金存款存入，即可證明原告二人確實均已領收完畢，是何來
               原告二人再行請求之餘地。
         （三）原告二人現今起訴請求被告等再行合計各給付告每人七十萬元，應
               係受原告戊○○○之子陳水全之唆使使然，惟如前述，兩造之間對
               國防部理賠金，既然早在九十一年四月一日即已達成協議，且均已
               遵照協議給付完畢，是何來原告等尚有主張之餘地。
    三、證據：提出同意書影本一件、被告乙○○活期存摺影本一件為證，並聲請訊
              問證人黃春水即被告庚○○之子。
丙、本院依被告甲○、乙○○聲請函台灣中小企業銀行田中分行查詢原告二人於該行
    是否有開戶及若有開戶，請檢送該二人自九十一年四月一日後之帳目明細資料到
    院參辦。
    理      由
一、原告二人未於言詞辯論期日到場，核無民事訴訟法第三百八十六條各款所列情形
    ，爰依被告之聲請，由其一造辯論而為判決。
二、查原告二人與被告乙○○、庚○○（註：原告對被告庚○○起訴部份已經裁定駁
    回）為姐妹關係，被告乙○○、甲○二人則為配偶，原告二人及被告乙○○、庚○○之父親鄭福義及胞兄鄭金定、鄭朱相三人前於四十一年八月三十一日，因國
    防部所屬部隊演習遭砲擊死亡，於九十一年間獲國防部依法賠償新台幣四百五十
    萬元，由被告乙○○代為領取之事實，業經被告等自認在卷，並有原告所提戶籍
    謄本在卷可考；又兩造對前述國防部發放之四百五十萬元補償金，除由被告甲○
    及乙○○合計分得一百七十萬元，另原告戊○○○、丙○○○、被告庚○○及庚○○之子黃春水各得七十萬元，事後乙○○及甲○再撥付五萬元予黃春水乙節，
    並為二造所不爭，以上事實均堪信為實在。
三、本件所應審究者有二：
    （一）該四百五十萬元之補償款是否屬繼承款而須依民法相關條文分配？
         １、原告主張本筆四百五十萬元之補償係國防部依「國防部依國軍軍事勤
             務致人民傷亡損害補償條例」所發放，被告稱係其奔走而得云云不實
             在乙節，並據提出剪報影本一份為證，被告則以該筆金額係被告甲○
             不斷透過熱心民意代表極力向國防部爭取，經多年努力後，國防部遂
             於九十一年間在事隔近五十年後，方同意理賠四百五十萬元云云置辯
             ，參諸證人黃春水即被告庚○○之子到庭證稱：該補償金領取案件都
             是大姨丈甲○在奔走聲請，甲○事先有向家族人員聲明，若申領補償
             金獲准，他要分比較多，家族人員也都同意等語，堪認係被告甲○依
             「國防部依國軍軍事勤務致人民傷亡損害補償條例」向國防部代提出
             申請而獲補償，被告所辯尚非無稽。
         ２、按依民法第一千一百四十七條、第一千一百四十八條規定，繼承，因
             被繼承人死亡而開始。繼承人自繼承開始時，除本法另有規定外，承
             受被繼承人財產上之一切權利、義務。但權利、義務專屬於被繼承人
             本身者，不在此限。至於「國防部依國軍軍事勤務致人民傷亡損害補
             償條例」係政府為照顧三十八年七十年實施國家賠償法前（外島地區
             至八十一年戰地政務終止），因國軍軍事勤務導致人民傷亡與財物損
             失，並撫慰傷亡人民及家屬創痛而訂定，該法於八十八年二月三日經
             總統公布，於同年十二月一日施行，至九十年十二月一日失效。依「
             國防部依國軍軍事勤務致人民傷亡損害補償條例」所領取之補償金並
             非被繼承人之遺產，自不得援引民法第一千一百三十八條以下條文為
             分配該補償金之依據，而係依前條例第八條規定領受分配，原告主張
             依民法第一千一百三十八條至第一千一百四十一條規定，應由繼承人
             平均分配云云，尚有誤會。
         ３、次按「國防部依國軍軍事勤務致人民傷亡損害補償條例」第八條就領
             取補償金之人，其資格及領受方式，雖有「前條所稱遺屬，依下列順
             序定之：一、配偶及直系血親卑親屬。直系血親卑親屬以親等近者優
             先。二、父母。三、兄弟姐妹。四、祖父母。前項遺屬身分之認定，
             以本條例施行日為準」之明文，惟兩造間既於申領補償金前有達成合
            意，願由出面辦理申領手續之甲○、乙○○夫婦獲得較多，且於領款分
            配時，當場確立書面由被告乙○○（含被告甲○應分部份）分得一百七
            十萬元，原告戊○○○、丙○○○、被告庚○○及訴外人黃春水（註：
            奉祀鄭家祖先牌位者）各取得七十萬元，各人並均當場捺指印取款，自
            應尊重相關當事人之合意，不容事後自翻異前言。
    （二）兩造間就上述各自已取得之款項，是否基於協議分配之合意？─查兩造分
          配補償款，其中被告乙○○、甲○夫婦合得一百七十萬元，原告二人、被
          告庚○○及證人黃春水各得七十萬元乙節，業據原告提出彼等捺印取款之
          同意書影本一件為憑，並據證人黃春水即被告庚○○之子到庭證稱：該補
          償金領取案件都是大姨丈甲○在奔走聲請，甲○事先有向家族人員聲明，
          若申領補償金獲准，他要分比較多，家族人員也都同意，到最後分配時，
          伊當場有寫一張同意書，大家都親手蓋手印，表示同意等語明確，且經本
          院通知原告本人到庭，原告均置之不理，原告之訴訟代理人丁○○即原告
          戊○○○之子亦肯認：彼等現場分錢時，是伊陪同母親前往等語，綜上，
          兩造間就上述各自已取得之款項，自係基於協議分配之合意，原告事後再
          欲反於合意內容，請求被告等應給付原告新台幣九十五萬元及至給付日止
          之利息云云，自無理由，應予駁回。
四、結論：原告之訴為無理由，依民事訴訟法第三百八十五條第一項前段、第七十八
    條、第八十五條第二項，判決如主文。
中      華      民      國    九十二    年      二      月      十      日
                                臺灣彰化地方法院家事法庭
                                    法      官  簡  燕  子
右為正本係照原本作成。
如對本判決上訴，應於判決送達後二十日內向本院提出上訴狀（須附繕本）。
中      華      民      國    九十二    年      二      月      十      日
                                    法院書記官  陳  昌  哲


司法院資訊處製作；財團法人民間司法改革基金會備份。
